【裁判字號】    97,簡上,71
【裁判日期】    981014
【裁判案由】    塗銷所有權移轉登記等
【裁判全文】
臺灣屏東地方法院民事判決              97年度簡上字第71號
上  訴  人  庚○○
            子○○
上列一人
法定代理人  甲○○    住同上
上  訴  人  辛○○    住屏東縣東港鎮○○里○○路79之2號
            癸○○    住同上
            壬○○    住同上
上列五人共同
訴訟代理人  黃政雄律師
被上訴人    戊○○    住屏東縣東港鎮○○里○○路97號
            丁○○    住同上
            己○○    住同上
            丙○○    住同上
共      同
訴訟代理人  葉銘進律師
上列當事人間請求塗銷所有權移轉登記等事件，上訴人對於中華
民國97年7 月8 日本院96年度潮簡字第447 號第一審判決提起上
訴，本院於民國98年9月30日言詞辯論終結，判決如下：
    主  文
上訴駁回。
第二審訴訟費用由上訴人連帶負擔。
    事實及理由
一、上訴人方面：
  (一)上訴人於原審以：民國95年12月間上訴人庚○○、子○○、
    辛○○、壬○○之被繼承人蘇順智將其所有坐落屏東縣東港
    鎮○○段692 之48地號土地（下稱系爭土地）連同位於土地
    上未辦理建物第一次所有權登記之房屋出賣予上訴人癸○○
    ，價金共計新臺幣（下同）50萬元，上訴人癸○○因遲未付
    款，蘇順智為保障自身權利，遂要求上訴人癸○○簽發50萬
    元本票1 張，然上訴人癸○○仍未給付上開價金，故蘇順智
    乃解除上開買賣契約，而將系爭土地回復登記為蘇順智所有
    。被繼承人蘇順智對於上訴人癸○○與被上訴人之被繼承人
    楊謝遠間發生車禍事故一事並不知情，且蘇順智已於96年8
    月18日死亡，上訴人癸○○並已辦理拋棄繼承，上訴人庚○○、子○○、辛○○、壬○○等4 人已就蘇順智遺產為分配
    ，其中系爭土地由上訴人辛○○繼承，並辦理分割繼承登記
    完成，上訴人辛○○已取得系爭土地所有權等語置辯。
  (二)上訴人於本院主張：
  1.上訴人癸○○在屏東縣東港區漁會之定期存款7 筆，詳如原
    審判決附表所載編號至編號等7 筆共計160 萬元，然該
    筆定存款項並非上訴人癸○○所有，乃上訴人壬○○因車禍
    撞死自己小孩，由保險公司賠付之強制責任保險理賠金，因
    顧慮避免遭保險公司追討回去而暫時將之寄存上訴人癸○○
    處。但不能僅憑此定存資料即可推斷出被繼承人蘇順智與上
    訴人癸○○間有通謀虛偽意思表示之買賣行為。
  2.系爭土地與其上之房屋乃被繼承人蘇順智與上訴人壬○○、
    癸○○、辛○○等人共同居住之房屋，且戶籍相同，當初確
    實找不出有何特別理由要單獨贈與上訴人癸○○，故95年12
    月11日該2 人就系爭土地所為移轉所有權登記乃基於買賣關
    係而為。至於96年3 月11日之再次移轉所有權行為則是因為
    上訴人癸○○均未繳清買賣價金，遂以買回方式移轉回復被
    繼承人蘇順智所有，彼此間乃再次成立買賣關係並無通謀虛
    偽意思表示。
  3.系爭土地與房屋之買賣雖經財政部國有財產局核發贈與稅免
    稅證明書，但依據遺產及贈與稅法第5 條第1 項第6 款規定
    ，二親等以內之親屬間財產之買賣，以贈與論，依本法規定
    可徵贈與稅，但如能提出已給付價款之確實證明，且該支付
    之價款非由出賣人貸與或提供擔保向他人借得者，不在此限
    ，此乃稅法上為避免親屬間假買賣之名行贈與之實以規避贈
    與稅之規定，而被繼承人蘇順智與上訴人癸○○2 人間為父
    子為二親等之親屬，如果無法為上開規定所述之證明時，始
    要認定為贈與可徵贈與稅，然本件贈與稅免稅證明書係國稅
    局核定該2 人無應納稅款後予以核發，不能僅以該免稅贈明
    書認定為贈與而非買賣行為。
  4.證人乙○○於原審已證述「癸○○因未給95年12月間之買賣
    價款，蘇順智解除上開買賣契約，而將系爭土地回復登記為
    蘇順智所有」之事，並就簽發本票之經過證稱「（本件是否
    因95年12月間買賣之買受人未實際支付價款，所以要申報所
    得稅？）不是，因為癸○○與蘇順智講好了，要用買賣契約
    書訂立，但因為他們要省代書費用，所以沒有簽寫買賣契約
    書，後來登記完之後，癸○○沒有將價款給蘇順智，後來蘇
    順智來找我說癸○○沒有錢給他所以他很生氣，所以要求癸○○開一張本票，（蘇順智何時要求癸○○開票？）隔了多
    久我不記得，大約是登記後2 星期內，（你有無看到癸○○
    開票？）有的，（癸○○勝何時開的？）我忘記了，但是我
    有親自拿給癸○○簽的。（癸○○簽何時？）簽票的日期我
    忘記了，好像是農曆快過年的時候簽的」等語，證人乙○○
    雖僅受委託經辦系爭土地之移轉事項，然「系爭房地未交付
    價金」或「簽發本票保證價金支付」等情，均無法證明癸○○係為脫產而為通謀虛偽買賣行為。
  5.關於被上訴人之備位聲明主張是否有理，依據癸○○與蘇順
    智間就系爭土地與房屋之買賣係屬真實，則被上訴人應就明
    知有損害於被上訴人債權一事負舉證之責，且癸○○既因96
    年3 月11日之買賣行為而取得相當對價（即無庸再支付蘇順
    智、癸○○2 人於95年12月間之買賣價金），癸○○之財產
    不能認定有減少，亦屬減少債務而有利於全體債權人，故本
    件亦未符合民法第244 條撤銷權行使之要件，故被上訴人之
    備位聲明亦為無理由。
  (三)上訴人癸○○於本院主張：壬○○將所領取保險金共150 萬
    元寄放給伊保管，當時是為顧慮保險公司事後追討才如此做
    ，過程僅有父親蘇順智及伊兄弟知道此事，70萬元辦理定期
    存款，剩下80萬元做賽鴿投資之用，錢已全部花用完畢，先
    前壬○○並不知悉錢已用掉，是之後壬○○到監獄會客時才
    告知錢已用掉。而定期存款提早於96年2 月15日全部解約，
    是為和解之用，但和解不成，錢也拿去投資用掉。
二、被上訴人方面：
  (一)被上訴人於原審主張：上訴人癸○○明知飲酒後已不能安全
    駕駛動力交通工具者不得駕車，於96年2 月14日上午11時許
    ，駕駛車牌號碼WR-6281 號自小貨車至屏東縣東港鎮張道瑜
    牙科診所就診，看完病後駕駛上開自小貨車，行經屏東縣東
    港鎮○○路與新義路之交叉路口時，因不勝酒力，與被上訴
    人之被繼承人楊謝遠所騎乘之車牌號碼PHW-436 號重機車發
    生碰撞，致楊謝遠人車倒地，傷重不治死亡（下稱系爭車禍
    事故），上訴人癸○○因此事件被判處有期徒刑7 月確定。
    被上訴人與上訴人癸○○嗣就系爭車禍事故於97年2 月20日
    日以本院96年度訴字第647 號損害賠償事件達成和解，上訴
    人癸○○同意分別給付被上訴人戊○○1,936,937 元、被上
    訴人丁○○、己○○、丙○○各50萬元。詎上訴人癸○○將
    其於95年12月間自其父親蘇順智取得之系爭土地於系爭車禍
    事故後之96年3 月11日再次出賣予蘇順智，並於96年4 月3
    日移轉系爭土地所有權為蘇順智所有，嗣因蘇順智於訴訟繫
    屬中死亡，且其繼承人即上訴人壬○○等4 人又為遺產分配
    ，而將系爭土地分割繼承登記為上訴人辛○○所有，惟上訴
    人癸○○上開買賣及移轉系爭土地所有權行為，與系爭車禍
    事故時間相近，上訴人癸○○另於屏東縣東港區漁會信用部
    原有定期存款4 筆，合計90萬元，竟於系爭車禍事故翌日即
    96年2 月15日辦理解約，提領905,000 元，顯見上訴人癸○○為有計劃性脫產，故系爭土地買賣行為及所有權移轉行為
    ，均為上訴人癸○○為免其財產遭強制執行，而與蘇順智通
    謀而為虛偽意思表示，依民法第87第1 項之規定，應屬無效
    ，被上訴人自得依據代位權規定，請求上訴人辛○○將系爭
    土地移轉為上訴人癸○○所有。又上訴人癸○○明知其因系
    爭車禍事故對於被上訴人應負損害賠償責任，竟於系爭車禍
    事故發生後，立即將系爭土地以買賣為原因移轉登記予蘇順
    智，不論其實質為贈與或買賣，蘇順智明知上訴人癸○○應
    負賠償責任，此贈與或買賣行為、及所有權移轉登記行為，
    均有害於被上訴人之權利，被上訴人亦得依民法第244 條第
    1 項、第2 項規定請求撤銷等語。
  (二)被上訴人於本院主張：
  1.上訴人在原審答辯狀理由三已稱「父親生前96年2 月初前有
    告訴受任人壬○○，要求癸○○補開本買賣價金50萬元本票
    乙紙，現時找不到」，即已表示找不到本票，然則不到1 個
    月，上訴人於96年10 月18 日即庭呈本票影本，該本票乃上
    訴人抗辯之核心證據，其在具狀答辯前若果真有此紙本票存
    在，衡情必會全力找尋及提出，詎上訴人聲稱找不到本票後
    竟又再提出，其真實性已然可議。
  2.依一般之經驗法則，倘父親欲將其所居住之房地以買賣方式
    移轉與子女，已屬罕見，縱真以買賣方式為之，其價金應如
    何給付？何時給付？亦會言明，若須開立本票以為保障，亦
    當於買賣成立時或移轉登記前為之，始符常情。惟證人乙○○於原審證稱：「（蘇順智跟癸○○間95年買賣有無言明錢
    要如何給？）沒有，因為蘇順智講說癸○○要給他50萬元，
    」，而於本院作證時先證稱「（第一次買賣，有無說明50
    萬要如何支付給蘇順智？）沒有。他們自己怎麼講我不知道
    。」等語後，又證稱「（第一次辨登記時，蘇順智有無說癸○○應該在何時付錢？）沒有，登記前報稅完有說辦完之後
    再付給他價金。」等語，證人之證詞除先答「沒有」外，前
    後三次均不相同，且與上訴人癸○○所稱「（在簽本票之前
    ，你父親有無說明應該何時支付價金?） 沒有，我跟我父親
    說我有再給他。」等語亦不相符，可見證人乙○○之證詞不
    足採信；又證人之三次證詞均先稱「沒有」既指蘇順智沒有
    言明癸○○應於何時給付價金，則如何會有證人乙○○所稱
    「因為癸○○錢沒有給蘇順智，所以才簽本票」之問題？又
    何以系爭本票之到期日要填載96年2 月2 日？而證人乙○○
    竟又證稱：「到期日是我自己填寫的，日期是我決定的」其
    身為代書豈可自己代替發票人填寫到期日？其非當事人豈有
    資格決定到期日？可見乙○○之證詞不足採信。
  3.再者，在被繼承人蘇順智與上訴人癸○○96年3 月11日契約
    書「申請登記以外之約定事項」所載：「出賣人於95年12月
    11 日 未付清價款，經由買賣方式移轉回受買受人。」，證
    人乙○○於本院證稱「這是我寫的，但是是蘇順智的意思。
    」、「是蘇順智提議要寫的，我按照他的意思寫。」，上訴
    人癸○○則稱「這是我拜託代書寫的，不是我父親的意思。
    」，二者之說詞矛盾，已然不足信，而上訴人癸○○在證人
    當庭出聲示意後，又稱「（猶豫不決）這是我父親的意思。
    後來改稱「代書寫完要我簽名的。」，又再稱「這是我父親
    的意思。」，接連數次更異其詞，益見其所言不實。更何況
    ，上訴人蘇順智應無此智識會要求代書記註此等事項，證人
    乙○○稱說此為被繼承人蘇順智之意思已難採信，且如上訴
    人所主張之買賣事實為真，在一般情況下，亦無人會為此註
    記，尤其是父子之間，是此項註記之用意明顯在於「預防他
    人」，若非上訴人癸○○蓄意脫產規避賠償責任，何須如此
    ？其欲蓋彌彰之手法，顯而易見。因此被繼承人蘇順智於95
    年12月間將系爭土地移轉與癸○○並非出於買賣，而應為贈
    與之法律關係，則上訴人癸○○於96年3 月11日再以買賣方
    式將系爭土地移轉與被繼承人蘇順智，即係出於通謀而為之
    虛偽意思表示，自屬無效。
  4.又上訴人壬○○、癸○○2 人主張以上訴人癸○○名義於屏
    東縣東港區漁會信用部之定期存款90萬元，係上訴人壬○○
    寄存予上訴人癸○○處，其目的無非為合理化其所主張系爭
    土地係上訴人癸○○向被繼承人蘇順智購買，而上訴人癸○○卻無金錢可資給付價金乙節。惟上開屏東縣港區漁會信用
    部定期存款資料於原審被上訴人即就此提出質疑，上訴人壬○○、癸○○原審亦均有到庭，上訴人壬○○更於97年5 月
    21日就此節具狀答辯稱「二、原告所言被告癸○○在漁會存
    款出入，是被告癸○○個人花用行為」，足見2 人皆知有此
    訴訟資料，2 人於原審均未對此提出反駁，上訴後竟以前詞
    置辯，顯係於原審判決後勾串編織之詞，不足採信。否則，
    若果真有其事，斷無於原審均隻字未提之理。又該2 人雖堅
    稱上開定期存款係上訴人壬○○將保險金150 萬元寄在上訴
    人癸○○處，惟其所稱150 萬元與所提出之存摺影本所示94
    年12月29日提領現金152 萬元之金額並不符，甚至於本院審
    理中上訴人壬○○先稱「... 我先去刷簿子知道錢進來了，
    我才去用定期，領的150 萬元都存進去了。」等語，旋於本
    院98年1 月15日準備程序，（定期存款是存多少錢？）」時
    ，竟稱：「都是癸○○在處理，我在外面工作不知道。」並
    稱其都沒有過問，再徵以上訴人癸○○復陳稱「（錢作何用
    途有無告訴壬○○？）我沒有告訴他。」、「（你弟弟把錢
    寄在你那邊，有無過問？）沒有過問，我弟弟不知道我存定
    期的。」、「（連到期也不知道嗎？）對。」等語，此與一
    般人若將金錢寄放他人之處，必會知悉其金錢之去向或作何
    用途，及或多或少會加以詢問關心之經驗法則完全悖離，其
    至為不合常情常理，殊無足信。
  5.再關於「壬○○何時得知其金錢已遭癸○○花光」乙節，該
    2 人不僅閃避問題，且經追問下亦為不一致之說詞，詳言之
    ：上訴人壬○○先稱：「（什麼時侯知道錢不在了？）...
    我何時知道我已經不記得。」，繼於被上訴人訴代詢問時稱
    ，我忘記了，我不知道日期，我知道他有向我說他輸掉了。
    」、「那時侯（指第一審在潮州開庭時）我已知道了」、「
    貸款的時候我就知道錢已經不在了。」，是依上訴人壬○○
    之陳述伊係在96年10月18日向農會貸款25萬元時即已知；上
    訴人癸○○則稱：「（... 壬○○何時知道你的錢全部花光
    了？）我被關的時侯，壬○○來會客時我向他講的，何時來
    會客我忘記了。」、「（法官問：何時被關？）97年4 月10
    日。」，「（他150 萬元寄放在你那邊你又去貸款這樣不會
    很奇怪嗎？）我是以他的名義貸款，且那時侯150 萬元已經
    花光，但是我還沒有跟他講。」是依上訴人癸○○之陳述，
    上訴人壬○○係在97年4 月10日以後才得知，二人之說詞明
    顯矛盾，不足為信。
  6.又上訴人壬○○係在被上訴人訴代詢問其95、96年之經濟狀
    況如何時，答稱「我都有工作，但是我不夠，有向農會貸款
    25 萬 元。」，巳明確表示其貸款是因工作經濟之不足，且
    在被上訴人訴代以此質疑其有錢存在壬○○戶頭，為何要向
    農會貸款？上訴人壬○○方稱「貸款的時侯我就知道我的錢
    已經不在了。」，以圓其「經濟不足」之說法，嗣於在場聽
    聞上訴人癸○○稱「知道，我叫他貸款借我的。…」，乃改
    稱「借25萬元是他的意思，我要用是指我要借他的。」以資
    附合，此不唯與其前詞相矛盾，且依上訴人壬○○所言，其
    在貸款時已得知上訴人癸○○將錢花光，竟還願再貸款25萬
    元借予上訴人癸○○，豈不荒謬至極，而上訴人癸○○復稱
    「他沒有過問。」，更屬無稽，顯見2 人所言不足採信。綜
    上，上訴人主張癸○○之定期存款90萬元係上訴人壬○○所
    寄存不足採信，換言之，上訴人癸○○於96年1 、2 月間並
    非無給付50萬元之資力，倘若當時其父蘇順智巳履次催討價
    款且又要求開立到期日96年2 月2 日之本票，衡諸常情與父
    子親情，自當得予給付，可見被繼承人蘇順智於96年12月間
    將系爭土地所有權移轉與上訴人癸○○係出於無償贈與而非
    買賣，故上訴人癸○○與被繼承人蘇順智再於96年3 月11日
    就系爭土地所為之買賣及移轉所有權登記之意思表示，確屬
    通謀而為之虛偽意思表示。
三、被上訴人於原審聲明：先位聲明：確認上訴人癸○○與上訴
    人庚○○、子○○、辛○○、壬○○之被繼承人蘇順智間於
    96年3 月11日就系爭土地所為買賣關係不存在，上訴人辛○○應就系爭土地於96年10月19日之分割繼承登記塗銷並回復
    登記予上訴人癸○○。（即如原審判決主文第1 、2 項所示
    ）；備位聲明：上訴人癸○○與上訴人庚○○、子○○、辛○○、壬○○之被繼承人蘇順智就系爭土地於96年3 月11日
    日以買賣為移轉原因之債權行為及同年4 月3 日之所有權移
    轉登記行為均應予撤銷，上訴人辛○○應就系爭土地於96年
    年10月19日之分割繼承登記塗銷並回復登記予上訴人癸○○
    。原審判決被上訴人先位聲明勝訴，上訴人聲明不服提起上
    訴，上訴人於原審聲明：原告之訴駁回；於本院聲明：(一)原
    判決廢棄，(二)上開廢棄部分被上訴人第一審之訴應予駁回。
    被上訴人於本院聲明：上訴駁回。
四、兩造不爭執事項如下：
  (一)被上訴人之被繼承人楊謝遠與上訴人癸○○間於96年2 月14
    日在屏東縣東港鎮○○路與新義路交叉路口發生車禍事故，
    楊謝遠因此死亡，被上訴人與癸○○間以本院96年度訴字第
    647 號損害賠償事件達成和解，癸○○同意分別給付被上訴
    人戊○○1,936,937 元，丁○○及己○○及丙○○各50萬元
    ，均尚未償還。
  (二)原蘇順智所有坐落屏東縣東港鎮○○段692 之48地號之系爭
    土地，上訴人癸○○於95年12月間受移轉而為所有權人，嗣
    於96年3 月11日以買賣為原因，並於96年4 月3 日辦理所有
    權移轉登記予蘇順智。又因蘇順智死亡，系爭土地被列入蘇
    順智之遺產並以繼承為原因，而於96年10月19日辦理分割繼
    承登記予上訴人辛○○所有。
  (三)蘇順智於96年8 月18日死亡，由其次子癸○○、三子辛○○
    、四子壬○○繼承，另上訴人庚○○與子○○代位繼承其等
    之父親蘇茂林 (蘇順智之長子，於87年4 月23日死亡）之應
    繼分。上訴人癸○○已拋棄繼承。
五、兩造之爭執事項如下：(一)上訴人癸○○於96年3 月11日以買
    賣為原因，並於96年4 月3 日辦理所有權移轉登記予蘇順智
    ，上開買賣行為與移轉所有權行為是否為該2 人通謀虛偽意
    思表示而成立？(二)系爭土地是否屬於蘇順智之遺產？(三)被上
    訴人代位癸○○先位聲明訴請確認癸○○與上訴人之被繼承
    人蘇順智間於96年3 月11日成立之買賣關係不存在，並應回
    復癸○○所有登記是否有理由? (四)被上訴人備位聲明依據民
    法第244 條第1 項、第2 項及第4 項規定，訴請撤銷癸○○
    與被繼承人蘇順智間於96年3 月11日所為買賣行為及96年4
    月3 日所為移轉所有權行為，及上訴人應就被繼承人蘇順智
    上開移轉登記予以塗銷，是否有理由? 茲分述本院見解如下
    ：
  (一)上訴人癸○○於96年3 月11日以買賣為原因，並於96年4 月
    3 日辦理所有權移轉登記予蘇順智，上開買賣行為與移轉所
    有權行為是否為該2 人通謀虛偽意思表示而成立？
  1.經查，上訴人主張癸○○與蘇順智間於96年3 月11日之買賣
    行為，是因為癸○○未給付95年12月間系爭土地與其上房屋
    之價金50萬元，遂由蘇順智解除95年12月間之買賣行為再以
    買回方式而移轉所有權予蘇順智等語，則於論述上訴人癸○○與被繼承人蘇順智間96年3 月11日之行為是否有效成立之
    前，自有先探究該2 人於95年12月間所成立之所謂買賣及移
    轉系爭土地與房屋所有權行為之法律上性質為何之必要。而
    查，上訴人癸○○於本院審理中自承：認識證人乙○○，土
    地過戶是伊請他辦的，伊和父親說好再請代書辦理過戶的，
    登記的費用是伊繳納的，因為伊把50萬給父親，是要貸款與
    朋友做生意，但50萬沒有給父親，其他兄弟並不知道過戶這
    件事，這是伊私底下欺騙父親，之後父親一直向伊要錢，但
    因沒有錢給他，父親逼伊把房子登記回去，這個過程其他的
    兄弟均不知道等語（見本院卷第59頁），上訴人癸○○為契
    約當事人之對造，其於本院審理中已自承其與其父間關於系
    爭土地與其上房屋辦理移轉所有權目的是為提供其辦理貸款
    之用，其並應給付50萬元與其父蘇順智，而95年12月間上訴
    人癸○○與被上訴人間尚未發生系爭車禍事故，則上訴人癸○○與被繼承人蘇順智間於95年12月間就系爭土地與其上房
    屋應係基於買賣關係而辦理移轉系爭土地與房屋所有權之行
    為足堪認定。
  2.其次，上訴人固主張96年3 月間關於系爭土地所有權之移轉
    行為乃基於95年12月間上訴人癸○○未給付其父蘇順智之前
    次買賣價金50萬元，其等才會再以買回方式移轉回復為蘇順
    智所有，並無通謀虛偽意思表示成立買賣契約云云，惟關於
    系爭土地辦理第2 次所有權移轉登記時，在土地所有權買賣
    移轉契約書第13項申請登記以外之約定事項欄載有：出賣人
    （按：指癸○○）於95年12月11日未付清價款經由買賣方式
    移轉回買受人（按：指蘇順智）等語，有該土地所有權買賣
    移轉契約書在卷足憑（見原審卷一第171 頁），經本院質問
    上訴人癸○○該項記載究竟是何人的意思所為時，上訴人癸○○先答以「這是我拜託代書寫的，不是我父親的意思。」
    ，隨即又顯出猶豫不決之態度並改稱「這是我父親的意思寫
    的。」，之後又改稱「代書寫完要我簽名的。」，之後又再
    稱「這是我父親的意思。」等語（見本院卷第59頁），則上
    訴人癸○○既為買回契約當事人，但其對於該事項之記載先
    後有4 次不一之意見，如其非屬虛偽之移轉行為，何以上訴
    人癸○○竟無法確定是何人之意思而為之？亦足見上訴人癸○○與父親蘇順智間所謂買回行為應係為規避被上訴人追討
    索債而訂約辦理所有權移轉，並無上訴人所主張有買回之真
    意而再次成立買賣契約可堪認定。
  3.又查，上訴人癸○○與壬○○雖主張上訴人癸○○在屏東縣
    東港區漁會之定期存款7 筆（詳如原審判決附表所載編號
    至編號等7 筆），金額達160 萬元，乃上訴人壬○○因車
    禍撞死其自己小孩，由保險公司賠付之強制責任保險理賠金
    ，並提出存摺明細為證，然上訴人癸○○之前開定期存款縱
    使其資金來源是源自上訴人壬○○之保險理賠金，然上訴人
    壬○○既已將上述金額託付予上訴人癸○○保管，顯見其等
    間就該筆金額成立消費寄託法律關係，則於金錢交付之時上
    訴人癸○○已取得該筆保險理賠金之所有權，上訴人壬○○
    亦僅是對其取得消費寄託物之返還請求權，至上訴人癸○○
    不論花用在何項目，都無妨其對定期存款金有返還請求權至
    明。則上訴人於與被上訴人間發生系爭車禍事故之際，上訴
    人癸○○非僅提早解除定期存款之契約，提領所有定期存款
    ，更配合其父親蘇順智之要求，而將系爭土地以買回方式移
    轉回復為被繼承人蘇順智所有，其等間顯然意圖規避被上訴
    人對系爭土地之求償甚明，則縱使上訴人癸○○確實有積欠
    其父親蘇順智50萬元之價金未清償，而以賣回系爭土地方式
    償債，渠等間所為移轉行為顯企圖規避被上訴人之債權求償
    甚明，故被上訴人主張其等間所成立買賣契約及移轉系爭土
    地所有權行為屬通謀虛偽意思表示應可採信。
  (二)系爭土地是否屬於蘇順智之遺產？
    承上所述，上訴人癸○○與父親蘇順智間於96年3 月11日所
    成立之買賣關係既認定屬通謀虛偽意思表示，則其等間所為
    買賣行為及移轉所有權登記行為依法自始均屬無效，則系爭
    土地依法仍為上訴人癸○○所有，而非蘇順智之遺產可堪認
    定。
  (三)被上訴人先位聲明訴請確認癸○○與上訴人之被繼承人蘇順
    智間於96年3 月11日成立之買賣關係不存在，並應回復癸○○所有登記是否有理由?
    按表意人與相對人通謀而為虛偽意思表示者，其意思表示無
    效，又無效法律行為之當事人，於行為當時知其無效或可得
    而知者，應負回復原狀之責任，民法第87條第1 項前段、第
    113 條分別定有明文。上訴人癸○○與被繼承人蘇順智於96
    年3 月11日就系爭土地所為之買賣及移轉所有權登記之意思
    表示，具屬通謀而為之虛偽意思表示，均為無效，系爭土地
    仍為上訴人癸○○所有，然被繼承人蘇順智死亡後前述回復
    原狀責任依法由上訴人庚○○、子○○、辛○○、壬○○等
    4 人繼承之，其等均將系爭土地列為蘇順智遺產，並由上訴
    人辛○○分割登記繼承取得，則該回復原狀義務依法應由上
    訴人辛○○繼承之，揆之上開規定，被上訴人自得訴請系爭
    土地現登記名義人上訴人辛○○塗銷96年10月19日之分割繼
    承登記，並回復登記為上訴人癸○○所有。從而，原審就被
    上訴人先位聲明請求判決准許，於法自屬有據。
  (四)被上訴人備位聲明依據民法第244 條第1 項、第2 項及第4
    項規定，訴請撤銷癸○○與被繼承人蘇順智間於96年3 月11
    日所為買賣行為及96年4 月3 日所為移轉所有權行為，及上
    訴人應就被繼承人蘇順智上開移轉登記予以塗銷，是否有理
    由?
    承上說明，被上訴人原審先位聲明既為有理由而判決准許在
    案，則關於其備位聲明即毋庸予以審酌，並此敘明。
六、綜上所述，原審對於被上訴人先位聲明請求認定為有理由，
    而判決准許，其理由與本院雖有不同，但結論則無二致，是
    原審判決於法並無違誤，上訴意旨指摘原審判決不當，求予
    廢棄，為無理由，應予駁回其上訴。
七、又因本案事證已臻明確，兩造其餘主張陳述，均毋庸再予審
    酌，附此敘明。
據上論結，本件上訴為無理由，依民事訴訟法第436 條之1 第3
項、第449 條第2 項、第78條、第85條第2 項，判決如主文。
中    華    民    國    98    年    10    月    14    日
                  民事第一庭    審判長法  官  孫國禎
                                      法  官  張以岳
                                      法  官  潘  快
本判決不得上訴。
以上正本係照原本作成。
中    華    民    國    98    年    10    月    15    日
                                      書記官  黃麗燕


司法院資訊處製作；財團法人民間司法改革基金會備份。
